【裁判字號】    92,重上,59
【裁判日期】    920513
【裁判案由】    土地所有權移轉登記
【裁判全文】
臺灣高等法院民事判決                              九十二年度重上字第五九號
    上  訴  人  丙○○
    訴訟代理人  謝仲瑜律師
    被  上訴人  甲○○
                乙○○
    右  一  人
    訴訟代理人  林廷隆律師
右當事人間因請求土地所有權移轉登記事件，上訴人對於中華民國九十一年十二月三
十一日臺灣板橋地方法院九十一年度重訴字第三五九號第一審判決提起上訴，本院判
決如左：
    主      文
上訴駁回。
第二審訴訟費用由上訴人負擔。
    事      實
甲、上訴人方面：
壹、聲明：
一、原判決廢棄。
二、被上訴人甲○○應將坐落台北縣板橋市○○段二○四之二地號土地（下稱系爭土
    地）所有權移轉登記與被上訴人乙○○後，再由被上訴人乙○○移轉登記與上訴
    人。
貳、陳述：除與原判決記載相同部分，予以引用外，並補稱略以：
一、被上訴人乙○○所交付上訴人之文件為系爭土地移轉登記所需全部文件，並出具
    同意書同意移轉系爭土地與上訴人，原判決所認定事實，與書面資料相反。被上
    訴人乙○○當初交付文件之真意固係擔保，惟如今債權已屆清償期且陷於給付遲
    延，自應許上訴人就擔保物取償，上訴人即得於移轉系爭土地所有權登記後，逕
    行變賣或估價，就該價金受償。
二、讓與擔保非要物契約，雙方間祇要有讓與擔保之合意，即可據以請求土地所有權
    移轉登記。原判決以上訴人於外觀上未取得擔保物所有權，而認上訴人不得主張
    讓與擔保請求土地所有權移轉登記，倒果為因，顯非妥適。
乙、被上訴人方面：
壹、聲明：均求為判決：如主文所示。
貳、陳述：
一、被上訴人甲○○部分：與原判決記載相同，茲引用之。
二、被上訴人乙○○部分：除與原判決記載相同部分，予以引用外，並補稱略以：
（一）被上訴人乙○○未向上訴人借款，不能以被上訴人乙○○有於本票上背書，即
      認被上訴人乙○○有向上訴人借款。
（二）本件若係信託的讓與擔保，則兩造間應簽訂信託擔保契約，但兩造間並未簽訂
      任何信託契約，況被上訴人乙○○並非主債務人，僅係單純提供八筆土地設定
      抵押擔保而已。
    理      由
一、本件上訴人起訴主張：被上訴人乙○○於民國（下同）八十四年間向被上訴人甲
    ○○購買系爭土地，被上訴人乙○○已付清全部價款，惟迄未辦妥土地所有權移
    轉登記，嗣被上訴人乙○○及其子即訴外人黃忠信因向上訴人借款，被上訴人乙
    ○○於八十九年六月十六日書立同意書，同意將系爭土地所有權移轉登記與上訴
    人，供作借款之擔保，經上訴人委託律師發函促被上訴人辦理系爭土地所有權移
    轉登記，均未獲回應，因被上訴人乙○○怠於對被上訴人甲○○行使系爭土地所
    有權移轉登記請求權，上訴人乃依民法第二百四十二條規定，及上訴人與被上訴
    人乙○○間合意讓與擔保之法律關係等情，求為命被上訴人甲○○將系爭土地所
    有權移轉登記與被上訴人乙○○，再由被上訴人乙○○移轉登記與上訴人之判決
    。
    被上訴人甲○○則以：伊始終同意履行出賣人義務，將系爭土地所有權移轉登記
    與被上訴人乙○○，並願隨時配合辦理系爭土地所有權移轉登記手續，上訴人並
    無對伊提起本件訴訟之必要等語；被上訴人乙○○亦以：向上訴人借款之人係其
    子黃忠信，伊僅單純提供八筆土地設定抵押權予上訴人，因上訴人認為擔保品不
    足，知悉伊尚購得系爭土地但未辦妥所有權移轉登記，乃要求伊交付系爭土地所
    有權狀及相關過戶文件，作為借款之擔保，目的在防止伊脫產而已，伊為求上訴
    人貸款予其子黃忠信，乃於上訴人所作成之同意書上簽名蓋章，伊並未同意將系
    爭土地所有權移轉登記與上訴人等語，資為抗辯。
二、經查上訴人主張系爭土地為被上訴人甲○○所有，被上訴人甲○○於八十四年間
    ，將系爭土地出賣予被上訴人乙○○，被上訴人乙○○已付清全部價款，雖迄未
    辦妥土地所有權移轉登記，惟辦理土地所有移轉登記所需之文件包括土地所有權
    狀、印鑑證明、土地增值稅申報書、土地登記申請書、土地買賣所有權移轉契約
    書等，均已由被上訴人甲○○在其上加蓋印鑑章後，交付被上訴人乙○○收執，
    嗣被上訴人乙○○於八十九年六月十六日書立同意書，同意將系爭土地所有權移
    轉登記與上訴人，並將上述文件連同伊辦理系爭土地所有權移轉登記與上訴人所
    需之文件經伊加蓋印鑑章後，一併交付上訴人收執之事實，業據其提出所有權人
    甲○○土地所有權狀、系爭土地登記謄本、土地登記申請書、土地買賣所有權移
    轉契約書、土地增值稅申報書、印鑑證明、乙○○身分證影本、
    波
    所不爭執，固堪信為真實。
三、惟上訴人既自認伊與被上訴人乙○○間就系爭土地僅有讓與擔保之合意。雖被上
    訴人乙○○於八十九年六月十六日所書立之同意書內載：「立同意書人乙○○向
    甲○○所購買座落台北縣板橋市○○段二○四之二地號之土地壹筆面積七八八平
    方公尺，同意過戶予丙○○先生茲將過戶所需文件一併交付恐口無憑特立此書為
    証」（見原審卷第二六頁），惟據證人即代書李志祥在原審到場證稱：「（八十
    九年六月十六日之同意書）是我繕打的。乙○○是在八十九年六月十六日交付系
    爭土地過戶所需文件給我，當初該份同意書內我繕打『同意過戶予丙○○先生』
    的字句只是被告乙○○提供給原告（即上訴人）擔保借款債權」、「甲○○要過
    戶給乙○○的過戶相關資料是連同八筆土地（按即台北縣板橋市○○段一九八之
    一、一九九之一、二○○之十八、二○一、二○四、二○四之三、二○四之四、
    二○六之一等地號土地－見原審卷第五一至六七頁土地登記謄本）辦理設定的資
    料一起交給我的。我記得後來我有用打字繕打的方式製作一份乙○○同意過戶給
    原告辦理過戶的相關資料」、「被告乙○○提供設定（抵押）時就已經包括八筆
    土地及本件系爭土地的相關資料，但是我後來才發現只有本件系爭土地不是乙○
    ○的名義。原先丙○○把被告乙○○所提供的八筆土地及本件系爭土地的相關資
    料交給我說要做借款的擔保用，叫我去辦設定，因為所有權人都是姓黃，沒有特
    別注意，後來我們調了謄本出來看，才發現系爭土地並非乙○○的名義」等語（
    見原審卷第一三四至一三六頁），益證上訴人與被上訴人乙○○間就系爭土地確
    僅有讓與擔保之合意，應僅許上訴人在擔保之目的範圍內行使權利，則上訴人請
    求被上訴人乙○○將系爭土地所有權移轉登記與伊，自屬無據。次查債權人基於
    民法第二百四十二條規定，行使債務人之權利時，第三人之對於債權人與對於債
    務人同，故第三人得以對於債務人之一切抗辯，對抗債權人（參照最高法院四十
    年台上字第三○四號判例）。被上訴人甲○○抗辯伊始終同意履行出賣人義務，
    將系爭土地所有權移轉登記與被上訴人乙○○，並願隨時配合辦理系爭土地所有
    權移轉登記手續，既為上訴人與被上訴人乙○○所不爭執，被上訴人乙○○即無
    起訴請求之必要，上訴人自亦無代位被上訴人乙○○請求之餘地。
四、綜上所述，上訴人依據民法第二百四十二條規定及其與被上訴人乙○○間讓與擔
    保之法律關係，請求被上訴人甲○○將系爭土地所有權移轉登記與被上訴人乙○
    ○，再由被上訴人乙○○移轉登記與伊，自屬不應准許。從而原審所為上訴人敗
    訴之判決，所持理由雖與本院不盡相同，但其結果並無二致，仍應維持。上訴論
    旨仍執前詞指摘原判決不當，求予廢棄改判，應認為無理由。
五、至兩造其餘之攻擊或防禦方法及未經援用之證據，經本院斟酌後，認為均不足以
    影響本判決之結果，自無逐一詳予論駁之必要。併此敘明。
六、據上論結，本件上訴應認為無理由，依民事訴訟法第四百四十九條第二項、第七
    十八條，判決如主文。
中      華      民      國    九十二    年      五      月     十三     日
                                民事第十三庭
                                    審判長法  官  林  鄉  誠
                                          法  官  劉  清  景
                                          法  官  鄭  威  莉
右正本係照原本作成。
如不服本判決，應於收受送達後二十日內向本院提出上訴書狀，其未表明上訴理由者
，應於提出上訴後二十日內向本院補提理由書狀（均須按他造當事人之人數附繕本）
上訴時應提出委任律師或具有律師資格之人之委任狀；委任有律師資格者，另應附具
律師資格證書及釋明委任人與受任人有民事訴訟法第四百六十六條之一第一項但書或
第二項（詳附註）所定關係之釋明文書影本。
中      華      民      國    九十二    年      五      月     十四     日
                                          書記官  吳  瑞  英
附註：
民事訴訟法第四百六十六條之一（第一項、第二項）：
對於第二審判決上訴，上訴人應委任律師為訴訟代理人。但上訴人或其他法定代理人
具有律師資格者，不在此限。
上訴人之配偶、三親等內之血親、二親等內之姻親，或上訴人為法人、中央或地方機
關時，其所屬專任人員具有律師資格並經法院認為適當者，亦得為第三審訴訟代理人
。


司法院資訊處製作；財團法人民間司法改革基金會備份。
